最高法院刑事判決　　　　　　　九十四年度台上字第二二五號
　　上　訴　人　甲○○
　　　　　　　　　　　　號
　　　　　　　　乙○○
　　　　　　　　　　　　12號.
　　　　　　　　丙○○
上列上訴人等因貪污案件，不服台灣高等法院高雄分院中華民國
九十三年三月二十九日第二審更審判決（九十二年度重上更(四)字
第六二號，起訴案號：台灣屏東地方法院檢察署八十四年度偵字
第二一七八、二三○五、三五五○號），提起上訴，本院判決如
下：
    主  文
原判決撤銷，發回台灣高等法院高雄分院。
　　理　由
本件原判決認定：上訴人甲○○於民國七十九年五月一日至八十
二年十一月一日任職於屏東縣高樹鄉村幹事，承辦該鄉河川公地
使用之申請業務，係依據法令從事公務之人員。甲○○於七十九
年十一月二十八日承辦林松石（已故，並經判決不受理確定）代
理柯瑞雲、林緣、王陳變、黃登財、黃再福、曾明雪於七十八年
九月十五日申請繼續使用屏東縣高樹鄉荖濃溪東振新段四五三─
二、─三、─四、─五、─七、─九號河川公地案件，以柯瑞雲
等六人原申請使用期限已於七十七年十二月三十一日屆滿，未依
規定於期滿前三個月內申請繼續使用，申請書填寫錯誤予以退回
，嗣於八十年十一月二日再以柯瑞雲等六人逾期聲請繼續使用上
開六筆河川公地為由註銷使用許可。八十一年十一月間，林松石
認上開六筆河川公地及無人申請使用之同段四五三─六、─八、
─十號河川公地（下稱該九筆河川地）如由砂石業者申請使用，
必可從中獲利。林松石建議上訴人乙○○申請使用該九筆河川地
以開採砂石，乙○○認有利可圖，因財力有限，復邀集吳仲敬（
已故，並經判決不受理確定）共同出資。八十一年十一月間某日
，林松石向乙○○、吳仲敬表示申請使用該九筆河川地需給付甲
○○每分地新台幣（下同）二萬元之賄款，林松石復透過丙○○
向甲○○表示，經甲○○同意後，乙○○、吳仲敬隨即於八十一
年十一月間某日邀宴甲○○、丙○○，宴後再至乙○○住處商議
，甲○○、丙○○、林松石乃共同基於對違背職務之行為收受賄
賂之犯意聯絡，約定由乙○○、吳仲敬每分地給付二萬元賄款合
計八百七十六萬元（計算方法：該九筆河川地合計面積四二．五
二三五公頃，換算約四三八分，每分二萬元，合計八百七十六萬
元），其中一百五十萬元交予林松石作為仲介費，其餘七百二十
六萬元交付甲○○友人丙○○代收，甲○○則應允負責核准申請
。吳仲敬當場向乙○○借用支票，乙○○即簽發如原判決附表一
編號一所示支票交付丙○○。其後，乙○○與吳仲敬即取得陳相
谷、陳凱、丁麗華、許陳金絲、吳麗蓉、吳振隆、柯玉水、高石
玉愛、柯玉桂等九人之同意，於八十一年十一、十二月間委由林
松石以上開九人名義填載申請使用系爭九筆河川地之申請書等文
件，再委由不知情之代書廖庚正分別於八十一年十一月二十六日
、十二月七日向屏東縣高樹鄉公所送件申請。甲○○即訂於八十
一年十二月二十三日會同陳相谷等九人勘察，惟甲○○及陳相谷
等九人均未實際到場。甲○○又為求週全，另通知代書廖庚正補
正柯瑞雲等六人之拋棄使用申請書及原使用許可書，經代書廖庚
正通知乙○○轉告林松石，林松石因知悉柯瑞雲等人本意為申請
繼續使用前開系爭六筆河川地，自無可能拋棄使用，乃於八十一
年十二月二十九日，在某不詳處所，盜用柯瑞雲、王陳變、黃登
財、林緣所交付用以申請使用河川公地用之印章盜蓋在河川公地
拋棄使用申請書上，並在其上偽造柯瑞雲、王陳變、黃登財、林
緣之署押，而偽造私文書，再由代書廖庚正於八十一年十二月三
十日轉送甲○○，足生損害於柯瑞雲等四人。詎甲○○明知陳相
谷等九人並無在該九筆河川地種植之意，且核准申請前應會同申
請人實地勘察，竟於陳相谷等九人均未於八十一年十二月二十三
日到場情形下，仍違背職務分別核准自八十一年十二月三十日及
八十二年一月十三日起許可使用（詳如原判決附表二所示），並
於八十二年一月間某日，在屏東縣高樹鄉公所，將陳相谷等九人
申請使用系爭九筆河川地之不實事項登載於其職務上所掌管之河
川公地種植使用許可登記簿後，呈送屏東縣政府審核備查及供民
眾閱覽，而行使該登載不實之河川公地種植使用許可登記簿，足
以生損害於屏東縣政府對於河川公地之管理。爾後，吳仲敬、乙
○○即以附表一編號二─五所示支票面額合計六百三十萬元交付
丙○○，以其中六百零六萬元充作賄款（除附表一編號三所示面
額五十萬元之支票由丙○○向不知情之陳永盛調借現款，經陳永
盛提示兌現外，餘各由丙○○、林松石提示兌現）等情。因而撤
銷第一審關於甲○○、丙○○、乙○○部分之判決，改判論處甲
○○共同依據法令從事公務之人員，對於違背職務之行為，收受
賄賂罪刑；丙○○與依據法令從事公務之人員，共同對於違背職
務之行為，收受賄賂罪刑；乙○○非依據法令從事公務之人員共
同對於依據法令從事公務之人員，關於違背職務之行為，交付賄
賂罪刑。固非無見。
惟查：(一)、被告之自白，須非出於強暴、脅迫、利誘、詐欺、違
法羈押，疲勞訊問或其他不正之方法，且與事實相符者，始得採
為認定被告犯罪事實之證據。此項證據能力之限制，係以被告之
自白必須出於其自由意志之發動，用以確保自白之真實性，故審
理事實之法院，遇有被告對於自白提出非任意性之辯解時，應先
於其他事實而為調查，苟未加調查，遽行採為有罪判決所憑證據
之一，即違證據法則。本件上訴人乙○○於原審抗辯其於屏東縣
調查站接受詢問時，遭調查員自頸後緊抓衣領，並作勢毆打，因
此心生畏懼始為違背自己意思之陳述。原審未就其於調查局詢問
時不能為任意性之供述為調查，逕謂乙○○在此之前均未作此抗
辯，直至原（更(四)）審始為不當取供之抗辯，顯無可採，併以乙
○○於所為詢問之供述作為認定上訴人等犯罪之憑據，自與證據
法則有違，足以構成撤銷之原因。(二)、有罪之判決書，須將認定
之犯罪事實詳記於事實欄，然後於理由內逐一說明其憑以認定之
證據，使事實與理由兩相一致，方為合法。按共同正犯係指二人
以上基於共同實施犯罪之意思，並有共同實施犯罪事實。原判決
理由欄記載上訴人甲○○、丙○○均係犯八十五年十月二十三日
修正公布前之貪污治罪條例第四條第一項第五款違背職務收受賄
賂罪及刑法第二百十六條、第二百十三條行使登載不實公文書罪
。甲○○、丙○○、林松石就上開二罪間，有犯意聯絡及行為分
擔，均為共同正犯（見原判決第十四行至第十七行），惟事實欄
並未記載丙○○與甲○○如何基於犯罪意思之聯絡，共同加工於
行使公務員登載不實之事實，其理由已失所依據。又依原判決之
記載，甲○○於八十二年一月間某日，在屏東縣高樹鄉公所，將
陳相谷等九人申請使用系爭九筆河川地之不實事項登載於其職務
上所掌管之河川公地種植使用許可登記簿後，呈送屏東縣政府審
核備查及供民眾閱覽，而行使該登載不實之河川公地種植使用許
可登記簿，足以生損害於屏東縣政府對於河川公地之管理；似該
部分丙○○並未參與犯罪之實施，原判決如認丙○○就該部分犯
行屬共謀共同正犯，自須於事實欄明白認定謀議之內容，並於理
由欄敘明所憑之依據，原判決未就此詳予釐清審認，亦有調查未
盡與理由不備之違法。(三)、原判決事實記載原判決附表一編號一
之支票係於八十一年十一月間某日在乙○○住處由乙○○簽發交
付與丙○○，爾後交付編號二至五所示支票（見原判決第三頁第
十六行、第四頁最後一行、第五頁第一行），惟於理由欄引用吳
仲敬在調查局之詢問筆錄（見原判決第十頁第六行）作為論據，
惟吳仲敬於調查詢問時似係供述同次開立若干張支票，其事實理
由記載不相適合，自難謂無證據理由矛盾之可議。上訴意旨指摘
原判決不當，非無理由，應認原判決仍有撤銷發回更審之原因。
至原判決不另為無罪諭知部分，基於審判不可分之原則，應併予
發回，附此敘明。另原判決附表編號十一支票號碼，似欠正確；
原判決認定上訴人甲○○等三人共同行使公務員登載不實罪部分
，其陳送縣政府核備時間似乎不同，此部分是否為連續犯？又一
次登載不實陳請核備並非僅一人，有無想像競合犯之適用？再如
乙○○與具公務員身分之甲○○共犯登載不實罪，有無刑法第三
十一條之適用？案經發回宜注意及之。
據上論結，應依刑事訴訟法第三百九十七條、第四百零一條，判
決如主文。
中　　華　　民　　國　九十四　年　　一 　 月　 十三   日
                      最高法院刑事第八庭
                          審判長法官  陳　炳　煌
                                法官  陳　世　雄
                                法官  韓　金　秀
                                法官  吳　信　銘
                                法官  徐　文　亮
      本件正本證明與原本無異
                                      書  記  官
中　　華　　民　　國　九十四　年　　一　　月　 十七   日
                                                      Ｃ
